【裁判字號】    89,聲再,713
【裁判日期】    900213
【裁判案由】    聲請再審
【裁判全文】
臺灣高等法院刑事裁定                            八十九年度聲再字第七一三號
    再審聲請人
    即受判決人  甲○○
    選任辯護人  曾丁壽
右列聲請人因偽造文書案件，對於最高法院八十九年度台上字第六五五五號中華民國
八十九年十月二十七日確定判決，聲請再審，本院裁定如左：
    主  文
再審之聲請駁回。
    理  由
一、再審意旨如後附再審聲請狀所載。
二、按有罪之判決確定後，因發現確實之新證據，足認受有罪判決之人應受無罪之判
    決者，為受判決人之利益得聲請再審，惟所謂確實之新證據，須：
  (一)、必以該證據原已存在，但因發現在後，而為事實審審判時不及調查斟酌，至其
      後始行發見者而言（參照最高法院二十八年度抗字第八號判例、三十五年度特
      抗字第二一號判例），故是否為審判後所發覺者，首應由聲請再審之人為適當
      之釋明。
  (二)、又該條所指之新證據，雖非以絕對不須經調查程序為條件，但仍須就該新證據
      為形式上之觀察，無顯然之瑕疵，而可動搖原確定判決之有罪判斷結果，方足
      當之（最高法院三十二年度抗字第一一三號、四十九年度台抗字第七二號、五
      十年度台抗字第一０四號判例意旨參照）。
三、聲請意旨略以：
    I、證人楊紫鈴、石晶晶、林美華、洪文正、康健行、劉可成等，無任何人指證
        被告犯罪，亦無任何人指證有另一檢察官未起訴之不詳姓名人存在而與被告
        共同犯罪，詎原確定判決並無加調查，即遽指被告與不詳姓名人共同犯罪，
        此部分有利於被告，自得聲請再審。
    II、張炳雲係經營地下旅行社，而非經營代書業務，且張炳雲對外均冒名為「張
        瑞麟」，如其為正當作事，何必再冒名「張瑞麟」。又張炳雲在第二次發回
        更審，一直躲在日本而不敢回來應訊，亦足見其自己心虛而逃出國外，此畏
        罪潛逃之新證據，有利於被告，自得聲請再審。
    III、黃范美琪改名案，與楊紫鈴改名案，係兩個完全不同且不相干之改名案，自
        不得以被告似有替黃范美琪辦理改名，即推定被告有替楊紫鈴辦理改名，更
        不得進而認定被告有替楊紫鈴辦理改名，查張炳雲因真正交給辦理楊紫鈴改
        名之代書已忘記而妄指被告充數，誣陷在所難免，自不得以張炳雲堅指交給
        被告代辦，即證明及認定為被告代辦楊紫鈴改名，詎原判決竟以推測之詞作
        為認定被告犯罪之證據，此乃新發現有利於被告之新證據，據以聲請再審。
    Ⅳ、查張炳雲係向楊紫鈴說他與戶政事務所的人很熟，有辦法將戶籍資料刪除，
        現同時有十幾件在辦，於是楊紫鈴於八十年五月底將身分證、戶口名簿、印
        章交給張炳雲，過了二天，說已辦好了，張炳雲交付二張證件給楊紫鈴，楊
        紫鈴即交給張炳雲六萬，張某說六萬元係戶政所人員要的，足證本件楊紫鈴
        係張炳雲一手包辦，與被告完全不相干，上開楊紫鈴之供述證詞，乃新發現
        之有利證據，得據以聲請再審。
四、查：
  (一)、再審聲請人以證人楊紫鈴、石晶晶、林美華、洪文正、康健行、劉可成等並未
      指證伊犯罪，亦無不詳姓名之人指證伊共同犯罪為新證據，而原確定判決對此
      有利於伊之新證據未加以調查。然此所謂之新證據，原確定判決已於理由欄中
      說明「．．．上訴人甲○○上訴意旨(二)、(四)、(五)，均純係對原審已經調查並於
      判決理由內指駁說明之事項，重為事實上之爭辯，及對原審採證認事職權之適
      法行使，徒憑己見，任意指摘，俱無從據以辨認原判決已具備其所指違背法令
      之形式，核與首開得為第三審上訴理由之法定要件不相適合．．．」。其上訴
      意旨中(四)之部分，即為再審聲請人現在所指之新證據，原確定判決經審酌後，
      已作上揭之說明，如何可謂未經原確定判決加以調查之證據？況且，犯罪事實
      應依證據認定之，無證據不得推定其犯罪事實，證據之證明力係由法院依自由
      心證之原則判斷之，而法院雖有自由判斷之權，但其所為之判斷，仍應受經驗
      法則與論理法則之支配。所謂經驗法則，係指吾人基於日常生活經驗所得之定
      則，按諸通常經驗，並非事理之所無，並非個人主觀之推測。此觀之刑事訴訟
      法第一百五十五條第二項規定顯與事理有違之證據，不得作為判斷之依據自明
      。是此項自由判斷職權之行使，苟係基於普通日常生活之經驗，而非違背客觀
      上應認為確實之定則者，即屬合於經驗法則，不容當事人任意指摘。其所謂論
      理法則，即具有客觀的、普遍的妥當性。是以被告犯罪與否，乃法院以客觀上
      認為確實之定則，本於自由心證所為之判斷，並非以證人之指證為唯一證據，
      再審聲請人所稱未有證人或任何人指證其犯罪，即為對其有利之證據，而應受
      無罪之判決，並非有據。
  (二)、又再審聲請人以共同被告張炳雲冒名「張瑞麟」，行事即不正當，且又在日本
      遲未返國，即為畏罪潛逃，此為另一新證據。惟再審聲請人僅空言揣測共同被
      告張炳雲之犯罪動機及犯後態度，並未提出確實之新證據，具體指摘，俾供本
      院審酌，即無所據。況且張炳雲之犯罪動機及犯後態度，與再審聲請人之本件
      犯罪行為係屬二事，並無必然之關係存在。
  (三)、再審聲請人復指稱，因伊承認有替黃范美琪辦理改名，及共同被告張炳雲堅指
      將楊紫鈴之資料交與伊代辦，事實審法院即認定楊紫鈴之改名也是伊所承辦，
      原確定判決竟以此推測之詞作為認定伊犯罪之證據，此亦為新發現並有利之新
      證據云云。然再審聲請人此處所指之新證據，亦未符合上揭新證據之要件，因
      再審聲請人所稱之新證據，於事實審審判時已經調查斟酌過，更何況，法院認
      定再審聲請人之罪行，係以其無法提出有利證據推翻已經證明其有罪之證據，
      並非推測其犯行，此於本院八十六年度上更(二)字第一一八八號判決理由欄三（
      二）之部分有詳細之說明，於此不再贅述。
  (四)、再審聲請人復指稱，依據證人楊紫鈴之證述，應是共同被告張炳雲包辦楊紫鈴
      更名事宜，並向楊紫鈴收取新台幣（下同）六萬元，而張炳雲並稱六萬元是戶
      政事務所要的，六萬元並不是交給伊，所以楊紫鈴更名並非伊辦的，楊紫鈴之
      證述為新發現之有利證據云云。惟查，原確定判決對於此部分已有明確之說明
      ，原確定判決稱：「．．．楊紫鈴之更名及刪除其婚姻資料之案件，係委由張
      炳雲全權辦理，楊紫鈴未曾與甲○○接觸，故不認識甲○○等情，故據楊紫鈴
      於第一審證述在卷（見一審卷第三一頁背面），惟楊紫鈴既將其更名及刪除婚
      姻資料案件委由張炳雲全權負責，則其不認識甲○○，乃屬常情，故楊紫鈴於
      警訊、第一審法院及原審調查時所為之證供，自難採為上訴人甲○○有利之證
      據；原判決就證人楊紫鈴於偵審中之證詞，縱未於理由內詳細說明，亦於判決
      結果顯無影響．．．．」。因此再審聲請人此部分之指稱，亦未符合上開新證
      據之要件自明。
五、綜上所陳，本件再審聲請人所舉聲請再審之理由，核與刑事訴訟法第四百二十條
    第一項第六款之規定不符，應認其聲請無再審理由。
六、依刑事訴訟法第四百三十四條第一項裁定如主文。
中      華      民      國      九十      年     二     月     十三     日
                              臺灣高等法院刑事第二十一庭
                                  審判長法  官  葉  騰  瑞
                                        法  官  莊  明  彰
                                        法  官  黃  國  忠
右正本證明與原本無異。
不得抗告。
                                        書記官  劉  貞  達
中      華      民      國      九十      年     二     月     十六     日


司法院資訊處製作；財團法人民間司法改革基金會備份。
